【裁判字號】    98,醫訴,4
【裁判日期】    981117
【裁判案由】    業務過失致死
【裁判全文】
臺灣臺中地方法院刑事判決               98年度醫訴字第4號
公  訴  人  臺灣臺中地方法院檢察署檢察官
被      告  甲○○
選任辯護人  紀育泓律師
選任辯護人  黃清濱律師
上列被告因業務過失致死案件，經檢察官提起公訴（98年度偵字
第17722號），本院判決如下：
    主    文
甲○○無罪。
    理    由
一、公訴意旨略以：甲○○係臺中縣大里仁愛綜合醫院急診室之
    值班醫師，為從事醫療業務之人。甲○○醫師於民國97年8
    月20日晚上8時許，接手該醫院急診室醫師丁○○之值班工
    作，同時接手擔任急診室病患曾美淑之診治工作。由於病患
    曾美淑於是日晚上7時許，在臺中縣大里市之東海漁村餐廳
    用餐時，突因發生胸痛及冒冷汗等現象，旋經夫丙○○、子
    郭修佚及女兒乙○○等人緊急聯絡119救護車，於同日晚上7
    時40分許，將曾美淑送往臺中縣大里仁愛綜合醫院急診室救
    治，隨即由該醫院當時之值班醫師丁○○進行診治。經丁○○醫師詢問病患曾美淑之主述：有胸痛及高血壓病史，沒有
    按規則服藥等病徵情況後，丁○○當時臨床上之判斷是心臟
    冠狀動脈疾病所引起之胸痛，因此即安排病患曾美淑進行抽
    血、心電圖、X光等項目之檢查。而由於丁○○開完檢查明
    細單時，已經到了晚上8時之換班時間，於是改由甲○○醫
    師進行接手，接續對病患曾美淑之診治工作，並由丁○○醫
    師對甲○○醫師進行工作之交接。詎甲○○醫師明知：曾美
    淑有胸痛之情況，且有高血壓之病史，應屬罹患冠狀動脈疾
    病之高危險因子；又依照病患第1次之抽血檢驗報告，倘心
    臟損傷之酵素在第1次沒有升高之現象，按臨床醫學之標準
    作業程序，仍應在適當之時間後，再次安排抽血確認，以確
    定心臟有無因冠狀動脈阻塞造成心臟損傷之現象，以便對病
    患曾美淑作進一步正確之診斷及治療。惟甲○○醫師竟疏未
    注意及此，並未進一步對曾美淑進行第2次之抽血檢驗，以
    確認曾美淑真正之病因究竟為何，即逕將病患曾美淑誤診斷
    係因胃食道逆流所致，而僅開給病患止痛藥、潰瘍藥、點滴
    及止吐藥等劑藥治療，卻未施以正確必要之醫療措施，因此
    延誤對於曾美淑救治。迄至翌日即97年8月21日上午6時許，
    甲○○醫師甚至認為曾美淑之病況似乎已有改善，而在曾美
    淑無法自行步行，且需人攙扶之情況下，仍同意其以坐輪椅
    之方式，出院返家休養。豈料，病患曾美淑在返家未久，即
    發生大量嘔吐之現象，身體更因此不支而昏倒在地，隨即失
    去意識，旋為曾美淑之夫丙○○及女兒乙○○當場發現後，
    立即聯絡救護車前來，再度將曾美淑送往臺中縣大里仁愛綜
    合醫院急診室急救。然當曾美淑於21日上午7時20分許抵達
    醫院時，卻早已呈現無血壓脈搏、瞳孔放大、意識昏迷等現
    象，而甲○○醫師始在急救之過程中，透過抽血及心臟超音
    波等檢查，才發現病患曾美淑係因主動脈剝離、破裂而導致
    出血等現象，然病患曾美淑則因為甲○○醫師之誤診而延遲
    治療時機，導致病情產生嚴重之惡化，遂於21日上午9時15
    分許，終因急救無效，而宣告死亡；因認甲○○涉犯刑法第
    276條第2項前段之業務過失致人於死罪嫌等語。
二、按犯罪事實應依證據認定之，無證據不得認定犯罪事實；不
    能證明被告犯罪，應諭知無罪之判決，刑事訴訟法第一百五
    十四條第二項、第三百零一條第一項分別定有明文。次按所
    謂認定犯罪事實之證據，係指足以認定被告確有犯罪行為之
    積極證據而言，該項證據自須適合於被告犯罪事實之認定，
    始得採為斷罪之資料；又事實之認定，應憑證據，如未能發
    現相當確實證據，或證據不足以證明，自不能以推測或擬制
    之方法，以為裁判之基礎，最高法院二十九年上字第三一０
    五號、四十年臺上字第八六號判例著有明文。又按認定犯罪
    事實所憑之證據，無論係直接證據或間接證據，其為訴訟上
    之證明，須於通常一般之人均不致有所懷疑，而得確信其為
    真實之程度者，始得據為有罪之認定，倘其證明尚未達到此
    一程度，而有合理之懷疑存在，復無其他調查途徑可尋，法
    院即應為無罪之判決，最高法院七十六年臺上字第四九八六
    號著有判例。
三、公訴人認為被告甲○○涉有業務過失致死罪嫌，係以被告於
    偵查中之供述、證人即告訴人丙○○、乙○○2人之陳述、
    證人丁○○醫師之證述，及台灣台中地方法院檢察署相驗屍
    體證明書、檢 驗報告書、解剖報告書、照片、法務部法醫
    研究所法醫毒字第0970004299號函、一般X光檢查報告、財
    團法人仁愛綜合醫院急診檢傷評估表、急診病歷、醫囑單、
    急診護理紀錄、輸血紀錄單、電腦斷層檢查報告、行政院衛
    生署醫事審議委員會98年5月27日衛署醫字第0980208361 號
    函暨所附鑑定書等為論據，訊據被告堅決否認有前揭業務過
    失致死之罪嫌，辯稱，起訴事實不實在，在第一次由陳醫師
    開的檢驗和X光都顯示正常，有時候第一次的數值沒有辦法
    完全排除，所以在接近午夜十二點的時候，伊安排第二次的
    心肌血清酵素檢查，第二次的檢查報告也是正常，沒有升高
    ，因為病人一開始有主訴他有急性胸痛的情形，而且正常的
    情形有急性的心肌梗塞所以會有抽血和心電圖來加以判斷。
    依照第二次的檢查後，就完全排除他有心臟方面的疾病，X
    光是用於檢查肺炎或是氣胸或是縱膈胸擴大，在第一次檢查
    病人胸部X光檢查後認為沒有這些症狀，所以就沒有再做第
    二次的檢查，病人的胸痛在用藥後，就有改善，疼痛是改為
    上腹疼痛，先前有使用ｎ開頭及嗎啡等擴充血管藥物，陳醫
    師開過一次嗎啡的藥，還有n開頭的藥也有用過一次，伊在
    八點二十七分也有用過一次嗎啡，n開頭的藥就沒有再用了
    ，到九點四十分時，病人胸口痛改善，伊認為是胃食道逆流
    所引起的，所以伊給他L開頭的藥，之後有針對他胸痛的原
    因再做第二次的檢查，就是再驗一次心臟的血清酵素。胃食
    道逆流本來就是病人嘔吐所產生的胃酸嗆到食道所引起的胸
    痛。有時候這種痛如果嚴重的話沒有辦法經由藥物一次就緩
    解。病人半夜的時候還有幫他打了止吐的藥。當時他是上腹
    痛，沒有說胸口痛。因為家屬給他喝過水，也下床上過廁所
    ，家屬要求，醫師再診治一下，判斷是否可以出院，伊診視
    後，認為病人狀況穩定，喝水、行動沒有問題，醫師給予衛
    教、用藥、預約門診後，予以出院。當時病人還是可以應對
    ，是否坐輪椅出院，跟伊所作的出院決定沒有相關性，在伊
    出院前的診視結果，認為他已經症狀改善，生命徵象也穩定
    ，伊判斷後，認為他可以出院，所以給病患出院，冠狀動脈
    阻塞沒有治療只有產生心肌梗塞，在第一次就診時，病患的
    症狀和診斷並無主動脈剝離的現象，第二次來到急診就診時
    ，他的病名診斷是不同的，主動脈剝離的病因很多，起訴書
    有提到冠狀動脈跟主動脈是不同的血管。主動脈剝離有先天
    的問題也有後天的問題，有可能是病人先天的疾病，後天的
    話有長期高血壓沒有控制造成的。主動脈剝離的症狀是一般
    病人主述胸口有撕裂痛，會傳到背後，背後也會有撕裂痛，
    甚至會有感覺從上到下。主動脈沒有剝離是不會有症狀的，
    一旦剝離才會有症狀。如果病人主動脈沒有問題的話，他不
    會有不舒服，一旦破掉的話就來勢洶洶。主動脈剝離他的典
    型症狀，第一胸口有撕裂痛會反射到背部，甚至背部是從上
    到下。主動脈沒有剝離前是沒有症狀的。這個病患的胸痛，
    當時有詳細去詢問病患，有無可能是主動脈剝離，在當時都
    有詢問過病患，第一病患胸口沒有撕裂痛，病患背部沒有疼
    痛，而且背部也沒有從上到下的疼痛，病患腳足動脈的脈搏
    都是一樣的力量。一般民眾來到急診，主述胸痛時，都會問
    他胸痛的情形和症狀是什麼。伊接班時有詢問過病患，病患
    說他胸痛已經不痛了，反而是上腹疼痛的情形，而且他也沒
    有疼痛到背部，而且也有摸他的足部動脈，兩邊的力量是相
    同的。病患在急診，除了問診時，有特別考慮到胸痛的各種
    原因，在緊急的狀況下，第一是冠狀動脈阻塞，就會造成心
    肌受損，就會造成急性的心肌梗塞，他的心肌酵素就會升高
    ，第二我們當時也有幫他作胸部Ｘ光檢查，在第一次的檢查
    是正常的，主動脈剝離的病患，他的Ｘ光表現是胸部的縱膈
    腔會擴大，病患第一次就診時Ｘ光並沒有擴大。第一次有檢
    查，第二次也有檢查心肌酵素，在入院四個小時就有作檢查
    ，第二次的心肌酵素也是正常的。所以起訴書說沒有進一步
    檢查是不對的。第一次是丁○○醫師檢查，第二次是由伊檢
    查。本件並非冠狀動脈造成的，而是由主動脈造成的。主動
    脈是從心臟打出經由主動脈傳送到身體各部，是接在心臟外
    面，因為心臟的收縮力量很大，一旦主動脈破裂是來勢洶洶
    。也導致病人在解剖報告內他的頸動脈等都有破裂。是因為
    當時主動脈破裂的力量很大才導致其他動脈破裂。嚴重主動
    脈剝離就是屬於本件病患Ａ型的主動脈剝離，甚至會把輸送
    到腦部的頸動脈都打破。第一次來胸痛時，伊除了懷疑他會
    導致心肌梗塞的動脈有問題，也有問及主動脈剝離的症狀，
    當時主動脈剝離的症狀，病人並無發生。在醫學上主動脈剝
    離，如果只有裂一點點，他有分型有Ａ型跟Ｂ型，Ａ型是從
    心臟出來就裂了。引起胸痛的狀況很多，胸痛的特性、特質
    也很多，來的時候，我們已經針對比較危險的疾病作檢查。
    主動脈剝離這部分，到目前為止並沒有辦法用抽血來檢查，
    只能用胸部的Ｘ光來看，他的縱膈腔沒有擴大。縱膈腔擴大
    的話就表示主動脈剝離。主動脈剝離前沒有任何的症狀可以
    依循。酵素增高是表示心肌實質受到損傷，如果冠狀動脈有
    狹窄，有時候他的輸血量不足，病患也會有胸痛的情形，所
    以也要考慮到這個部分，他的冠狀動脈沒有百分之百的阻塞
    ，如果百分之百的阻塞就會造成心肌梗塞。伊有急診的專科
    醫師執照等語。
四、經查，甲○○係臺中縣大里仁愛綜合醫院急診室之值班醫師
    ，為從事醫療業務之人，甲○○於民國97年8月20日晚上8時
    許，接手該醫院急診室醫師丁○○之值班工作，同時接手擔
    任急診室病患曾美淑之診治工作。由於病患曾美淑於是日晚
    上7時許，在臺中縣大里市之東海漁村餐廳用餐時，突因發
    生胸痛及冒冷汗等現象，旋經夫丙○○、子郭修佚及女兒乙○○等人緊急聯絡119救護車，於同日晚上7時40分許，將曾
    美淑送往臺中縣大里仁愛綜合醫院急診室救治，隨即由該醫
    院當時之值班醫師丁○○進行診治。經丁○○醫師詢問病患
    曾美淑之主述：有胸痛及高血壓病史，沒有按規則服藥等病
    徵情況後，丁○○當時臨床上之判斷是心臟冠狀動脈疾病所
    引起之胸痛，因此即安排病患曾美淑進行抽血、心電圖、X
    光等項目之檢查。而由於丁○○開完檢查明細單時，已經到
    了晚上8時之換班時間，於是改由甲○○醫師進行接手，接
    續對病患曾美淑之診治工作，並由丁○○對甲○○進行工作
    之交接。迄至翌日即97年8月21日上午6時許，甲○○認為曾
    美淑之病況已有改善，而在曾美淑無法自行步行，且需人攙
    扶之情況下，同意其以坐輪椅之方式，出院返家休養。豈料
    ，病患曾美淑在返家未久，即發生大量嘔吐之現象，身體更
    因此不支而昏倒在地，隨即失去意識，旋為曾美淑之夫丙○○及女兒乙○○當場發現後，立即聯絡救護車前來，再度將
    曾美淑送往臺中縣大里仁愛綜合醫院急診室急救。然當曾美
    淑於21日上午7時20分許抵達醫院時，卻早已呈現無血壓脈
    搏、瞳孔放大、意識昏迷等現象，病患曾美淑因主動脈剝離
    、破裂而導致出血性休克，遂於21日上午9時15分許，因急
    救無效死亡等情，為被告所自承在卷，並經證人即告訴人丙○○、乙○○2人之陳述、證人丁○○醫師之證述，及台灣
    台中地方法院檢察署相驗屍體證明書、檢驗報告書、解剖報
    告書、照片、法務部法醫研究所法醫毒字第0970004299號函
    、一般X光檢查報告、財團法人仁愛綜合醫院急診檢傷評估
    表、急診病歷、醫囑單、急診護理紀錄、輸血紀錄單、電腦
    斷層檢查報告等在卷足稽，此部分事實應堪認定。
五、惟查：
（一）本案被害人曾美淑係因主動脈剝離、破裂而導致出血等現
      象，遂於21日上午9時15分許，終因急救無效死亡等情，
      已如上述；而主動脈剝離係一罕見之急症，臨床重要依據
      ，係病人胸口有撕裂痛，或痛至背部，胸部ｘ光顯示縱膈
      腔過寬，有前揭行政院衛生署醫事審議委員會鑑定書在卷
      可參（相字卷第16 4頁），本案病患即被害人曾美淑於97
      年8月20日19時40分許至20時，係由大里仁愛綜合醫院丁○○負責診治工作，在該段期間內，被害人至該院診治，
      並沒有陳述，及出現撕裂痛之症狀，業據證人丁○○供證
      在卷（本院卷第58頁背面），另據被告供稱於其接手診治
      時，亦無病患曾美淑有前述症狀之情形，足見本案被害人
      於初至醫院就診及本案被告接手診治期間，並未出現主動
      脈剝離徵狀及與其有關之陳述，被告自無從由被害人之症
      狀及陳述，查知被害人其後會因主動脈剝離致死，被告就
      被害人之死亡，並無從由被害人之臨床徵狀得知而預為處
      置；另主動脈剝離可經食道超音波及電腦斷層檢查，惟必
      須係病人出現胸痛合併背痛，或是胸腔縱膈腔在ｘ光片有
      擴大之現象，業據證人丁○○陳述在卷（本院卷第54頁背
      面、第55頁），而本件依病歷顯示，由放射線科醫師對病
      人第一次就診時胸部ｘ光之判讀報告，並無顯示胸部縱膈
      腔過寬之異常，有前揭鑑定可按（相驗卷第164頁背面）
      ，是被告縱使未對被害人為食道超音波及電腦斷層檢查，
      依當時被害人所顯示之徵狀，並未出現胸痛合併背痛，或
      是胸腔縱膈腔在ｘ光片有擴大之現象，其處置亦不違背醫
      療常規。綜上所述，就被害人因主動脈剝離致死，被告之
      檢查及處置並無違反何醫療常規，自無過失。
（二）次查，被害人既係因返家休息後突然發生主動脈剝離而死
      亡，並非因冠狀動脈阻塞死亡，則被害人是否有冠狀動脈
      阻塞之病，與其死亡並無因果關係，況且本案於前任處置
      之丁○○醫師為被害人為第1次之抽血檢驗報告，其心臟
      損傷之酵素沒有升高之現象，被告為確定心臟有無因冠狀
      動脈阻塞造成心臟損傷之現象，以便對病患曾美淑作進一
      步正確之診斷及治療仍隨於翌日之97年8月21日零時7分許
      ，再為被害人抽血檢驗，其酵素仍在參考值之範圍內，有
      生化學檢驗報告單在卷足稽（本院卷第36頁），並無再起
      訴書所稱，被告未為第二次之抽血檢驗；其次，被告就被
      害人之初步診斷，係胃食道逆流和疑似冠狀動脈阻塞，並
      且給予胃食道逆流和疑似冠狀動脈阻塞二種藥物治療，業
      據證人丁○○證述在卷（本院卷第55頁背面），並有醫囑
      單在卷足稽，被告並未僅診斷係被害人胃食道逆流所致，
      而僅開給病患止痛藥、潰瘍藥、點滴及止吐藥等劑藥等治
      療，此部分被告之診斷及處置，亦無違背醫療常規而有何
      過失；至被害人出院時，雖需人攙扶且坐輪椅，惟被害人
      之脈搏、血壓、呼吸、血氧飽和度、白血球數量及血鉀離
      子籌，均無重大異常，有前揭鑑定書可參（相驗卷第164
      頁），因此病人是否於該時點出院，應由臨床醫師判斷，
      被告既已審酌前開述情形，其同意被害人出院，尚難認為
      有何違背醫療常態之情形。
六、綜上所述，被告於被害人入院就醫後，被告依被害人之主述
    及檢查之結果，其所為處置均與醫療常規相符，且本案被害
    人之死亡，係因急性之主動脈剝離所致，並非被告於被害人
    第一次急診時之醫療處置有何違反醫療常規造成，公訴人所
    舉之證據，尚無法使本院確信被告有業務過失致死之犯行，
    不能證其犯罪，自應為其無罪之諭知。
七、據上論斷，應依刑事訴訟法第三零一條第一項，判決如主文
    。
中    華    民    國    98    年    11    月    17    日
                  刑事第一庭    審判長法  官  何志通
                                      法  官  許惠瑜
                                      法  官  林清鈞
以上正本證明與原本無異。
如不服本判決應於收受判決後10日內向本院提出上訴書狀，並應
敘述具體理由；其未敘述上訴理由者，應於上訴期間屆滿後20日
內向本院補提理由書（均須按他造當事人之人數附繕本）「切勿
逕送上級法院」。
                                      書記官  陳貴卿
中    華    民    國    98    年    11    月    17    日


司法院資訊處製作；財團法人民間司法改革基金會備份。
